【裁判字號】    98,上易,1982
【裁判日期】    990119
【裁判案由】    詐欺
【裁判全文】
臺灣高等法院臺中分院刑事判決        98年度上易字第1982號
上  訴  人  臺灣臺中地方法院檢察署檢察官
被      告  庚○○
                    1號
上列上訴人因被告詐欺案件，不服臺灣臺中地方法院98年度易字
第2592號中華民國98年10月23日第一審判決（起訴案號：臺灣臺
中地方法院檢察署98年度偵字第16667、17602號），提起上訴，
本院判決如下：
    主    文
原判決撤銷。
庚○○幫助意圖為自己不法之所有，以詐術使人將本人之物交付
，處有期徒刑月，如易科罰金，以新臺幣壹仟元折算壹日。
    犯罪事實
一、庚○○可預見若提供金融帳戶予不詳身分之人使用，可能遭
    利用於遂行財產上犯罪之目的，竟仍基於幫助詐欺取財之不
    確定故意，於民國（下同）九十八年四月十日至同年五月十
    日之前某日，在不詳地點，將其前向臺灣中小企業銀行大雅
    分行所申請開立帳號000-00000000000號帳戶之存摺、提款
    卡及密碼，交付予某真實姓名年籍不詳之成年詐欺集團成員
    ，幫助該詐欺集團為詐欺取財犯行時，作為存、匯款及提款
    帳戶使用，任由他人藉以遂行詐欺取財犯罪。嗣前揭詐欺集
    團成員於取得上開銀行存摺、提款卡（含密碼）後，即共同
    意圖為自己或他人不法之所有，並基於詐欺取財之犯意聯絡
    ，分別為下列行為：
  (一)於九十八年五月十日二十時三十分許，在露天拍賣網站刊登
    不實之拍賣訊息，致丙○○信以為真而陷於錯誤，遂下標購
    買「NIKE正品女孩騎士帽子」及「PHILIPS除毛刀」等物品
    ，並於同日二十時五十六分許，至臺中縣太平市宜欣郵局之
    自動櫃員機處，依該詐欺集團成員之指示，而自其帳戶內匯
    款新臺幣（下同）三千元至庚○○之上開銀行帳戶內，嗣旋
    遭該詐欺集團成員提領一空。
  (二)於九十八年五月十日，在雅虎奇摩拍賣網站刊登不實之拍賣
    訊息，致己○○信以為真而陷於錯誤，遂下標購買「Cano n
    IXUS 870IS千萬畫素超廣角時尚機」一臺，並依該詐欺集團
    成員之指示，於同日二十二時四十七分許、同日二十三時許
    ，接續自其帳戶內匯款十元、四千九百四十元（合計四千九
    百五十元）至庚○○之上開銀行帳戶內，嗣旋遭該詐欺集團
    成員提領一空。
  (三)於九十八年五月十日二十一時許，在雅虎奇摩拍賣網站刊登
    不實之拍賣訊息，致戊○○陷於錯誤，下標購買Canon廠牌
    、型號SLREOS450D單眼數位相機，並於同日二十二時十八分
    許，至高雄市○○區○○路某超商自動櫃員機，依該詐騙集
    團成員之指示，匯款三千元至庚○○上開帳戶內，嗣旋遭該
    詐欺集團成員提領一空。
  (四)於九十八年五月十日十九時三十七分許，復以同一手法，致
    甲○○陷於錯誤，下標購買Nikon廠牌、型號D200+18-200mm
    VR單眼數位相機及鏡頭，並於同日二十時五十六分許，至高
    雄市○○區○○路合作金庫之自動櫃員機，匯款一萬元至藍
    慶舜上開帳戶內，嗣旋遭該詐欺集團成員提領一空。
  (五)復於九十八年五月十日某時，又以同一手法，致乙○○陷於
    錯誤，下標購買「PSP 2007（白色）」遊戲機一臺，並依指
    示，於同日二十一時五十四分許，匯款五千一百二十元至庚○○之上開帳戶內，嗣旋遭該詐欺集團成員提領一空。
二、案經丙○○、己○○分別訴由臺中縣警察局太平分局、苗栗
    縣警察局苗栗分局報告臺灣臺中地方法院檢察署檢察官偵查
    起訴及由臺灣高雄地方法院檢察署檢察官、臺灣臺南地方法
    院檢察署檢察官分別移送本院併辦（臺灣高雄地方法院檢察
    署98年度偵字第29895、33186號、臺灣臺南地方法院檢察署
    98年度偵字第12044號）。
    理    由
一、訊據被告庚○○坦承上開臺灣中小企業銀行大雅分行帳戶係
    由其所申請並使用等事實不諱，惟矢口否認有幫助詐欺取財
    之犯行，辯稱：伊因為怕提款卡放在皮夾內折到，所以將帳
    戶之卡片、存摺均放在機車椅墊下面，因機車被撬開，所以
    存摺、提款卡（含密碼）都不見了，機車沒有丟掉，椅墊被
    撬開，上開存摺、提款卡（含密碼）並非伊交付予詐欺集團
    成員使用云云。經查：
  (一)被告名下之臺灣中小企業銀行大雅分行帳戶確係被告所開設
    ，而被害人丙○○、己○○、戊○○、甲○○、乙○○等人
    分別於上開犯罪時間，遭不詳詐騙集團成員以上開犯罪手法
    詐欺取財，並分別於上開時間依其指示操作自動櫃員機，而
    匯款至被告上開臺灣中小企業銀行大雅分行帳戶內等情，業
    據被害人即證人丙○○、己○○、戊○○、甲○○、乙○○
    及另案被告林欽祥（另經臺灣臺中地方法院檢察署檢察官為
    不起訴處分）於警詢時分別證述在卷，並有臺灣中小企業銀
    行大雅分行九十八年六月一日九八大雅字第00120號函暨檢
    送庚○○帳號000-00000000000開戶資料（含申辦身分證等
    證明文件影本）及開戶迄今之帳戶交易明細、臺灣中小企業
    銀行大雅分行九十八年六月四日九八大雅字第00125號函暨
    檢送庚○○帳號000-00000000000開戶資料（含申辦身分證
    等證明文件影本）及開戶迄今之帳戶交易明細等資料各一份
    附卷可稽，復有被害人丙○○所提出之郵政自動櫃員機交易
    明細影本、內政部警政署反詐騙案件紀錄表、臺中縣警察局
    太平分局新平派出所受理各類案件紀錄表、受理詐騙帳戶通
    報警示簡便格式表、金融機構聯防機制通報單、切結書、露
    天拍賣網站資料及網路即時通對話紀錄列印資料、林欽祥奇
    摩郵件資料及電話0000000000號使用人基本資料查詢各一份
    ；被害人己○○所提出之渣打銀行帳號00000000000000號交
    易明細、內政部警政署反詐騙案件紀錄表、苗栗縣警察局苗
    栗分局公館分駐所陳報單、受理各類案件紀錄表、受理詐騙
    帳戶通報警示簡便格式表、奇摩電子信箱及拍賣網站資料；
    被害人乙○○之帳戶轉出憑條；被害人戊○○之中信銀行自
    動櫃員機交易明細表；甲○○之合作金庫自動櫃員機交易明
    細表等各一份附卷可佐。是被告所申請開立之上開臺灣中小
    企業銀行大雅分行帳戶，係遭詐騙集團成員作為詐財之匯款
    帳戶使用之情，應堪認定。
  (二)被告雖以上開情詞置辯，惟經原審當場取得被告同意檢視其
    皮夾內物品時，雖然並無提款卡之存在，惟內尚有全民健康
    保險卡一張，有勘驗筆錄及相片在卷可稽，則被告既然能將
    亦屬於塑膠製之晶片全民健康保險卡置放於皮夾內，自無擔
    心將同材質亦為晶片卡之銀行提款卡放置皮夾內會折到之理
    ，所辯已不攻自破。況衡諸常理，一般人為避免帳戶內之款
    項被盜領，通常將存摺、提款卡及密碼分開放置，鮮少會隨
    身攜帶存摺、而存摺亦會妥善放置避免遺失或遭竊，但被告
    為具一般智識程度之成年人，竟將該等帳戶之存摺、提款卡
    等帳戶相關物品一起放置於其機車置物箱內，實與一般常情
    有違，顯非無疑；且上開銀行帳戶之存摺、提款卡等物既置
    於機車置物箱內時遺失或遭竊，何以價值不低之機車並未同
    時遺失或遭竊，此實亦啟人疑竇。再參以現今詐欺集團對外
    以數千元代價即可輕易收購金融帳戶，並無冒險收購他人遺
    失或失竊等來源不明之金融帳戶必要，因若帳戶所有人察覺
    存摺、提款卡等物遺失而向金融機關掛失，所詐得之金錢將
    有無從提領之危險，故被告所辯：伊將帳戶放在機車椅墊下
    面，因機車被撬開，所以存摺、提款卡（含密碼）都不見了
    ，機車沒有丟掉云云，實難採信。復按金融機構帳戶係個人
    理財之重要工具，且關係個人財產、信用之表徵，常人均知
    須妥慎保管，如有遭竊，亦當立即辦理掛失手續，惟被告於
    發現其上開銀行帳戶之存摺、提款卡遺失後，竟未立即辦理
    掛失或報警處理，顯悖於一般管理帳戶存摺、提款卡之常情
    。又詐欺集團以他人帳戶供作詐得款項出入之帳戶，通常會
    先取得帳戶所有人之同意才使用，否則一旦帳戶所有人辦理
    掛失，被害人所匯入之款項即遭凍結無法提領，而帳戶所有
    人反可輕易辦理補發存摺、變更印鑑及密碼，將款項提領一
    空，衡以上情，犯罪集團當無甘冒此風險之理。是以，果若
    被告辯稱其所有之上開帳戶資料乃係遺失後遭冒用等情為真
    ，則持有其上開帳戶資料之犯罪集團根本無法知悉帳戶所有
    人何時將辦理掛失止付，而被害人所匯入之款項是否可順利
    提領即處於不確定狀態，又豈需大費周章向他人詐欺取財後
    ，而可能平白為帳戶申請使用人牟利之理，故被告辯稱其帳
    戶存摺、提款卡及密碼遺失且並未掛失云云，尚難遽信。再
    者，提款卡之密碼為高度私密之個人資料，且現今提款卡密
    碼之數字均為六位數以上（在之前亦為四位數以上），是倘
    若非由本人所提供，則本人以外之人即難憑空猜測而取得其
    正確之密碼。又稍有社會歷練、經驗之人在使用提款卡時，
    多使用本人得輕易記憶之密碼，並記憶在腦海裏，且為預防
    提款卡遺失或離本人持有後遭人盜領，應無將密碼書寫、顯
    露在提款卡或存摺上，此為一般社會大眾所知悉，被告對此
    當無不知之理，而本件被告上開銀行帳戶密碼（號碼123456
    ）亦簡單易記，自無將該等密碼書寫於小紙條上復夾於存摺
    內之理，足見被告上開之辯解，實與常情相悖而不足為採。
    甚以，被告申請開立之上開臺灣中小企業銀行大雅分行帳戶
    既經詐騙集團作為向人詐財之匯款帳戶使用，而被告對於前
    開帳戶何以落入詐騙集團成員手中復無法提出任何合理之說
    明，復無任何相關事證足證前開金融帳戶有遺失或遭竊之情
    事，以供本院查證對其有利之事項，本院在無任何相關佐證
    之前提下，自難遽以採信其供詞；由此推論，被告申請開立
    之上開臺灣中小企業銀行大雅分行帳戶之存摺、提款卡及密
    碼，應係被告在不詳時間、地點，以不詳代價、方法，提供
    予詐騙集團作為詐財匯款之人頭帳戶使用，至於被告前開所
    辯，顯係事後卸責之詞，並不足取。
  (三)另按刑法上之故意，可分為直接故意與不確定故意（未必故
    意），所謂「不確定故意」，係指行為人對於構成犯罪之事
    實，預見其發生而其發生並不違背其本意者，刑法第十三條
    第二項定有明文。今日一般人至郵局或銀行開設帳戶並非難
    事，如非供犯罪之非法使用，衡情自無置自己名義帳戶不用
    ，而出價取得他人帳戶使用之必要。又衡諸金融存款帳戶事
    關存戶個人財產權益之保障，除非本人或與本人親密關係者
    ，難認有何理由可自由流通使用該存摺，而一般人均有妥為
    保管防阻他人任意使用之認識，縱因特殊情況偶有交他人使
    用之需，亦必然深入瞭解用途再行提供以使用，方符常情。
    是無正當理由，將帳戶提供他人使用，客觀上足可預見其目
    的，係欲以該金融帳戶供作犯罪出入之帳戶或其他不法目的
    ，否則應無隱匿自己名義帳戶而購買他人金融帳戶使用之必
    要。且邇來利用電話或報紙刊登廣告詐欺取財之犯罪類型層
    出不窮，該等犯罪多數均係利用人頭帳戶作為出入帳戶，並
    經媒體廣為披載，此應為一般人本於一般認知能力所易於意
    會者。故被告對於交付上開帳戶之存摺、提款卡及密碼予某
    真實姓名年籍不詳之人，導致該帳戶將可能被用來作為詐欺
    取財等非法用途之工具一節，應有所預見，且不違背其本意
    。是以，被告猶提供其所申請開立之上開銀行帳戶資料予該
    真實姓名年籍不詳之人使用，足認被告主觀上確有容任該人
    將上開帳戶作為詐欺取財之指定帳戶使用之犯意，是其應有
    幫助詐欺取財之不確定故意甚明。
  (四)綜上所述，足證被告上開所辯顯係飾卸之詞，不足採信，是
    罪證明確，其犯行堪以認定。
二、按被告以外之人於審判外之陳述，雖不符刑事訴訟法第一百
    五十九條之一至第一百五十九條之四之規定，而經當事人於
    審判程序同意作為證據，法院審酌該言詞陳述或書面陳述作
    成時之情況，認為適當者，亦得為證據。當事人、代理人或
    辯護人於法院調查證據時，知有第一百五十九條第一項不得
    為證據之情形，而未於言詞辯論終結前聲明異議者，視為有
    前項之同意，刑事訴訟法第一百五十九條之五第一項、第二
    項定有明文。立法意旨在於傳聞證據未經當事人之反對詰問
    予以核實，原則上先予排除，惟若當事人已放棄詰問或未聲
    明異議，基於證據資料愈豐富，愈有助於真實發現之理念，
    且強化言詞辯論主義，法院自可承認該傳聞證據例外擁有證
    據能力。查本件被告及檢察官對於證人丙○○、己○○、戊○○、甲○○、乙○○、林欽祥等人上開於審判外陳述及其
    他非供述證據之證據能力，均未於言詞辯論終結前聲明異議
    ，依刑事訴訟法第一百五十九條之五第二項之規定，視為同
    意作為證據，且本院審酌該等證人上開言詞陳述作成時並非
    在非自由意志之情況下所為之陳述，又均係於案發後不久所
    為之陳述，較無人情干擾，所陳自較符事實；至其他非供述
    證據則係公務員職務上製作之紀錄文書、證明文書或係從事
    業務之人於業務上製作之紀錄文書、證明文書，與其責任、
    信譽攸關，若有錯誤、虛偽，該公務員或從事業務之人可能
    因此擔負刑事及行政責任，且該等文書經常處於可能受公開
    檢查之狀態，其正確性及真實之保障極高，核無顯有不可信
    之情況，是本院認該言詞及書面陳述適當，依刑事訴訟法第
    一百五十九條之五第一項之規定，自得為證據。
三、核被告所為，係犯刑法第三十條第一項、第三百三十九條第
    一項之幫助詐欺取財罪。又被告幫助他人犯罪，並依刑法第
    三十條第二項之規定減輕其刑。另被告於上開時地，將其所
    申設上開臺灣中小企業銀行大雅分行帳戶之存摺、提款卡及
    密碼等物交付予真實姓名年籍不詳之成年詐欺集團成員，造
    成被害人丙○○、己○○、戊○○、甲○○、乙○○等人分
    別因遭詐欺而受有損害，顯係以一個幫助行為，侵害數個財
    產法益，為一行為觸犯數罪名之想像競合犯，應從一重處斷
    之。至被害人戊○○、甲○○、乙○○等三人部分（即移送
    併辦部分）雖未經起訴，但因與起訴部分係屬一行為觸犯數
    罪名之想像競合犯，為起訴效力所及，本院自應併予審判。
    原審予以論罪科刑，固非無見，惟查被害人戊○○、甲○○
    、乙○○等三人部分與起訴部分係屬一行為觸犯數罪名之想
    像競合犯，為起訴效力所及，業如前述，原判決未及併予審
    判，自有可議。檢察官上訴意旨執此指摘原判決不當，非無
    理由，應由本院將原判決予以撤銷改判。爰審酌被告提供前
    開帳戶供他人非法使用，幫助犯罪者隱匿真實身分，助長社
    會犯罪風氣及增加追緝犯罪之困難度，其犯罪動機、目的、
    手段及犯罪後猶矢口否認犯行，足見其毫無悔意，惟念其所
    為提供帳戶僅為幫助行為，尚未實際參與詐欺取財之犯行，
    可責難性較輕，及被害人丙○○、己○○、戊○○、甲○○
    、乙○○等人受騙金額等一切情狀，量處被告如主文第二項
    所示之刑，並諭知易科罰金之折算標準，以示懲儆。
四、據上論結，應依刑事訴訟法第三百六十九條第一項前段、第
    三百六十四條、第二百九十九條第一項前段、刑法第三百三
    十九條第一項、第三十條第一項、第二項、第四十一條第一
    項前段、第五十五條、刑法施行法第一條之一，判決如主文
    。
本案經檢察官丁○○到庭執行職務。
中    華    民    國    99    年    1     月    19    日
            刑事第八庭  審判長法  官  羅  得  村
                              法  官  簡  源  希
                              法  官  劉  榮  服
以上正本證明與原本無異。
不得上訴。
                              書記官  江  玉  萍
中    華    民    國    99    年    1     月    19    日
【附錄本案論罪科刑法條】
刑法第三百三十九條第一項：
意圖為自己或第三人不法之所有，以詐術使人將本人或第三人之
物交付者，處五年以下有期徒刑、拘役或科或併科一千元以下罰
金。


司法院資訊處製作；財團法人民間司法改革基金會備份。
